【裁判字號】    96,財管,18
【裁判日期】    970331
【裁判案由】    指定遺產管理人
【裁判全文】
臺灣宜蘭地方法院民事裁定              96年度財管字第18號
聲  請  人  宜蘭縣頭城鎮農會
法定代理人  甲○○
代  理  人  辛○○
上列聲請人聲請選任被繼承人丁○○遺產管理人事件，本院裁定
如下：
    主  文
選任財政部國有財產局臺灣北區辦事處宜蘭分處為被繼承人丁○
○（男、民國○○年○○月○○日生、身份證統一編號：Ｚ000000000
號、民國96年6月22日死亡、生前最後住所：宜蘭縣頭城鎮○○
里○鄰○○路273號）之遺產管理人。
准對被繼承人丁○○之繼承人為承認繼承之公示催告。
被繼承人丁○○之繼承人，應自前項公示催告最後登載新聞紙之
日起，壹年內承認繼承。上述期限屆滿，無繼承人承認繼承時，
被繼承人丁○○之遺產，於清償債權並交付遺贈物後，如有賸餘
即歸屬國庫。
聲請程序費用由被繼承人丁○○之遺產負擔。
    理  由
一、按先順序繼承人均拋棄其繼承權時，由次順序之繼承人繼承
    ，其次順序繼承人有無不明或第四順序之繼承人均拋棄其繼
    承權者，準用關於無人承認繼承之規定，民法第1176條第6
    項定有明文。次按繼承開始時，繼承人有無不明，而無親屬
    會議或親屬會議未於1個月內選定遺產管理人者，利害關係
    人得聲請法院選任遺產管理人，並由法院依公示催告程式，
    定6個月以上之期限，公告繼承人，命其於期限內承認繼承
    ，民法第1177條、第1178條第1項、第2項規定甚明。
二、聲請意旨略以：被繼承人丁○○生前將其所有座落宜蘭縣頭
    城鎮○○段1202、1204地號土地、宜蘭縣頭城鎮○○段186
    建號即門牌號碼宜蘭縣頭城鎮○○路98之7號房屋，設定本
    金最高限額抵押權新臺幣（下同）3,250,000元予聲請人，
    作為被繼承人向聲請人借款之擔保，而被繼承人丁○○向聲
    請人借款金額1,600,000元，嗣經清償後，尚積欠本金1,52
    7,178元、利息42,785元、違約金4,296元，共計1,574,259
    元。然被繼承人丁○○業於民國96年6月22日死亡，而被繼
    承人之繼承人均拋棄繼承，是其繼承人處於有無不明之狀態
    ，且經聲請人通知相關親屬召開被繼承人丁○○之親屬會議
    選任遺產管理人，然其親屬會議未於1個月內選定遺產管理
    人，即無法經親屬會議選定被繼承人丁○○之遺產管理人，
    致聲請人未能就被繼承人丁○○之遺產行使權利，爰依法聲
    請選任財政部國有財產局臺灣北區辦事處宜蘭分處擔任被繼
    承人丁○○之遺產管理人等語，並提出本院96年9月6日宜院
    瑞民乙字第36200號函1份、戶籍謄本1份、借據1份、土地登
    記第二類謄本2份、建物登記第二類謄本1份、債權計算書1
    份、宜蘭縣頭城鎮透天房屋市價參考值1份、房屋仲介資料1
    份為證。
三、經查：
  (一)被繼承人丁○○生前將其所有座落宜蘭縣頭城鎮○○段1202
    、1204地號土地、宜蘭縣頭城鎮○○段186建號即門牌號碼
    宜蘭縣頭城鎮○○路98之7號房屋，設定本金最高限額抵押
    權3,250,000元予聲請人，作為被繼承人向聲請人借款之擔
    保，而被繼承人丁○○向聲請人借款金額1,600,000元，嗣
    經清償後，尚積欠1,574,259元之事實，業據聲請人到庭陳
    述明確，並有戶籍謄本1份、借據1份、土地登記第二類謄本
    2份、建物登記第二類謄本1份、債權計算書1份在卷可參。
    又被繼承人96年6月22日死亡，而被繼承人之繼承人俞正洮
    、壬○○、俞俐卉、俞陳阿敬、庚○○、己○○、丙○○、
    戊○○、乙○○皆已依法拋棄繼承，業經本院調取本院96年
    度繼字第175號拋棄繼承卷宗核閱屬實。復經本院於97年1月
    29日、97年2月20日先後訊問繼承人壬○○及庚○○、己○
    ○、丙○○、戊○○、乙○○，渠等均表示不願意擔任被繼
    承人之遺產管理人，足認本件無法經親屬會議選定被繼承人
    丁○○之遺產管理人，致聲請人未能就被繼承人丁○○之遺
    產行使權利，因此聲請人以對被繼承人尚有債權存在為由，
    提出本件選任遺產管理人之聲請，自屬首開法條規定之利害
    關係人無訛。
  (二)而依民法第1185條規定：「…無繼承人承認繼承時，其遺產
    於清償債權，並交付遺贈物後，如有賸餘，歸屬國庫。」；
    又依國有財產法第12條規定：「非公用財產以財政部國有財
    產局為管理機關，承財政部之命，直接管理之。」；且財政
    部國有財產局為代管無人承認繼承之遺產，並制定有「代管
    無人承認繼承遺產作業要點」，故代管無人承認繼承之遺產
    ，係屬國有財產局依法應執行之事務。況本件被繼承人丁○
    ○之繼承人既均拋棄繼承，且毫無意願擔任被繼承人之遺產
    管理人，如再強行選任渠等擔任遺產管理人，衡情實難期待
    渠等能善盡遺產管理人之職責，與遺產管理之本意即不相符
    。參以法定繼承人一般客觀上多缺乏遺產管理之專業知識及
    管理能力，難認屬適當之遺產管理人之人選。相對於此，國
    有財產局係國有財產之管理機關，對於遺產管理之法律程序
    亦較一般民眾熟悉，復有相當之專業能力足以勝任管理職務
    ，顯較其他已無繼承意願而拋棄繼承之人為適當。甚者，被
    繼承人之遺產，倘無人承認繼承時，將於清償債權，交付遺
    贈物後，歸屬國庫，則職司國有財產管理之機關，當係最為
    適合擔任遺產管理之人。故為使被繼承人遺產之處置順利進
    行，本院爰選任財政部國有財產局臺灣北區辦事處宜蘭分處
    為被繼承人丁○○之遺產管理人，並依法為承認繼承之公示
    催告。
四、依非訟事件法第157條，裁定如主文。
中    華    民    國    97    年    3    月    31    日
                  臺灣宜蘭地方法院家事法庭
                      法  官  蘇錦秀
以上正本與原本無異。
如不服本裁定，應於裁定送達後10日內向本院提出抗告狀（應附
繕本）。
中    華    民    國    97    年    4    月     1    日
                      書記官  邱淑秋


司法院資訊處製作；財團法人民間司法改革基金會備份。
